【裁判字號】    92,訴緝,29
【裁判日期】    920530
【裁判案由】    偽造文書等
【裁判全文】
臺灣桃園地方法院刑事判決                          九十二年度訴緝字第二九號
    公  訴  人  臺灣桃園地方法院檢察署檢察官
    被      告  甲○○  男  五.
    選任辯護人  吳榮達律師
右列被告因偽造文書等案件，經檢察官提起公訴（八十四年度偵字第九零九二號、第
一零零八七號），本院判決如左：
    主  文
甲○○無罪。
    理  由
一、公訴意旨略以：被告甲○○基於意圖為自己不法所有之概括犯意，自民國八十三
    年三月間起，至同年十月、十二月間，分別向丙○○、犯德芳、丁○○（起訴書
    誤載為張錫金，應予更正）訛稱承包工程需要資金週轉，且以支票調借現金，致
    上開人員不疑有詐，而分別交付新台幣（下同）一千八百萬元、四百二十五萬元
    、及一百萬元，嗣支票屆期未兌現，始知受騙。又甲○○未經奇力營造公司同意
    ，擅以該公司及負責人己○○名義，與陳文輝定立承覽契約，足生損害於奇力公
    司及己○○，因認被告涉有刑法第三百三十九條第一項詐欺取財及同法第二百十
    條偽造文書罪嫌等語。
二、按犯罪事實應依證據認定之，無證據不得推定其犯罪事實。不能證明被告犯罪者
    ，應諭知無罪之判決。且按認定不利於被告之事實，須依積極證據，茍積極證據
    不足為不利於被告事實之認定時，即應為有利於被告之認定，更不必有何有利之
    證據，故證據是否真實尚欠明顯，自難以擬制推測之方法，為其判斷之基礎。刑
    事訴訟法第一百五十四條、第三百零一條第一項及最高法院三十年上字第八一六
    號分別定有明文及著有判例。復按告訴人之告訴，本以使被告受刑事訴追為目的
    ，故其陳述是否與事實相符，自應調查其他證據，以資審認，苟其所為攻擊之詞
    ，尚有瑕疵，則在此瑕疵未予究明以前，即不能遽採為斷罪之基礎（最高法院六
    十九年臺上字第一五三一號判決參照）。又認定被告有罪之事實，應憑證據，如
    未能發現相當之證據，或證據不足以證明，自不能以推測或擬制之方法，以為裁
    判之基礎；且認定事實所憑之證據，其為訴訟上之證明，須達於通常一般人均不
    致有懷疑，而得確信其為事實之程度者，始得據為有罪之認定，倘其證明尚未達
    到此一程度而有合理之懷疑存在時，尚難為有罪之認定基礎；另苟積極證據不足
    以為不利於被告事實之認定，即應為有利於被告之認定，更不必有何有利之證據
    ，最高法院三十年上字第八一六號、四十年台上字第八六號、七十六年台上字第
    四九八六號判例分別揭有上旨，足資參酌。再按刑法第三百三十九條第一項詐欺
    罪之成立，以意圖為自己或第三人不法所有，以詐術使人將本人或第三人之物交
    付為要件，所謂以詐術使人交付，必須被詐欺人因其詐術而陷於錯誤，若其所用
    方法不能認為詐術，亦不致使人陷於錯誤，即不構成該罪，最高法院四十六年台
    上字第二六○號著有判例足資參照。至於民事債務當事人間未依債務本旨履行給
    付之情形，若非出於自始無意給付之詐欺行徑時，自不該當刑法第三百三十九第
    一項詐欺罪之構成要件。而刑事被告依法不負自證無罪之義務，故別無積極證據
    之情形下，自難以被告單純債務不履行狀態，推定被告自始即有不法所有之意圖
    而施行詐術。再以刑法上詐欺罪之立法意旨，係以禁止於經濟行為中使用不當之
    方法得利為規範目的，而經濟行為亦因其行為本質及類型，而於交易領域中有其
    特有之行為特性，法律原則上固應保障交易主觀上之秩序，惟於具體案例中，亦
    應顧及行為人於交易之初交易雙方為交易行為時，是否有具體情事，足認其違背
    正當之經濟秩序，而應予以制裁。否則，經濟行為本身原寓有不同程度之不確定
    性或交易風險，交易雙方本應自行估量其主、客觀情事及搜集相關資訊，以作為
    其判斷之參考。除具上開違反詐欺罪之具體情事外，非謂當事人之一方有未依約
    履行之情形，即應成立詐欺罪，否則刑事詐欺責任與民事債務不履行責任將失其
    分際，合先敘明。
三、公訴人認被告涉有前開詐欺取財及偽造文書罪嫌，主要係以告訴人己○○及乙○○之指訴，與被害人丙○○、丁○○證述，並支票影本與承攬合約書影本等為據
    ，訊據被告堅決否認有何詐欺取財及偽造文書犯行，辯稱：確實因承包工程，遇
    上砂石風暴，是總價承包，致資金週轉不過來，而無法還錢，並非蓄意詐騙，而
    與己○○間是分管奇力公司，可以用公司名義各自做生意，並未偽造公司印章，
    沒有偽造契約等語。經查：
（一）詐欺取財部分：告訴人乙○○固稱被騙錢款，惟有關其為何借錢予被告乙節，
      則稱：因有包奇力公司之工程，為日後有工程可做才借錢給被告，且有開立票
      據等語（本院八十八年四月二十二日筆錄），或稱：本是替丙○○工作，傅某
      介紹被告與我認識，是信任丙○○，才借錢給被告等語（本院九十二年四月二
      日筆錄），公訴人所指被害人丁○○稱：被告跟我說公司比較緊，向我借錢，
      因為與被告是老朋友才借錢給他等語（同上二次筆錄）、丙○○稱：與被告往
      來五六年，被告都信用正常，借錢都有兌現，這次他說上游的錢還沒給，所以
      向我週轉，據我所知被告借的錢都有拿到工地去，我覺得人難免會失敗，希望
      被告以後有錢時要還錢等語（本院九十二年四月二日筆錄），據此，被告於借
      錢時，似與一般借貸常情無間，並未有特別隱瞞自己資力，或實施其他騙術之
      情形，而告訴人乙○○與被害人丙○○、丁○○等人，之所以交付錢款予被告
      ，乃各有其考量，或為承包工程，或基於友情，並非因被告施何詐術所致，且
      其等對被告之經濟狀況，並非不知情（乙○○雖稱不知，惟其既承包奇力公司
      之工程，豈會完全不知被告有無其他工程正在施工？經濟狀況如何？是范某所
      言尚難遽信），因此，亦無陷於錯誤之情狀，從而，不能以借錢未還，遽行推
      論借錢時有施用詐術，至於被告借錢時，有開立支票予貸與人，此本為借貸之
      常情，亦即希冀以信用換取現金，尚不能認係詐術，雖其後未能兌現，亦不能
      遽認係詐術，蓋商情變化萬端，倘事出非常，致信用中途變化，借用人已身受
      其害，實難認係其施用詐術，故證人丙○○稱：人難免失敗等語（同上筆錄）
      ，而證人己○○證稱：當時確有砂石風暴，原材料都有漲價，不過我有要求老
      闆補償，但被告如果跟人家定的是總價承包，合約定下去就沒辦法等語（本院
      九十二年五月十三日筆錄），足證被告稱：借貸後遇砂石風暴，致週轉不靈等
      語，尚堪採信，而有關被告開立支票之帳戶，係於八十三年十二月三十日成為
      拒絕往來戶，有新竹區中小企業銀行東門分行八十四年十月十九日竹企銀東門
      字第二二五零號函附卷可參（附於偵字第一○○八七號卷，應為第四五頁，惟
      未編頁數），係在被告向被害人借錢開立支票之後（相距最長者將近九月），
      並非被告明知已遭拒絕往來，猶開立支票向人借錢，因此，不能以事後遭拒絕
      往來，推認被告借錢之初，有施何詐術，或不法所有之意圖。至告訴人乙○○
      指稱：丙○○與被告聯合詐騙等語，或稱：被告與己○○聯合詐騙等語，惟均
      無證據可佐，尚難遽信。末被告積欠錢款，除託友人戊○○代償還予丁○○外
      ，餘均經年未償，且逃避審判亦以年計，均屬非是，惟此均為借貸後之情勢，
      尚不能以此率即推論，被告於借款之初，曾施何詐術，或已決計不還。因此，
      不能認被告涉有詐欺取財罪嫌。
（二）偽造文書部分：告訴人己○○於偵訊時固指稱：被告與陳文輝訂約所用之圓形
      章及長條章，非公司的章，是偽造等語，惟查：告訴人己○○於本院或稱：那
      章是公司章沒錯，當初是交給被告去報資料用的等語（本院九十二年四月二日
      筆錄），或稱：時間太久無法比對章是否為公司章等語（本院九十二年五月十
      三日筆錄），前後不一，尚難遽為不利被告之認定，而據告訴人己○○所提「
      公司業務分夥議據」上載：甲己○○、乙甲○○二人..... 於民國八十年二月
      經股東會決議，自起同用奇力營造牌照各自獨立承覽工程，各人承覽之工程、
      管理、稅捐、財務..... 一切事務各自理等語（偵字第九零九二號卷第十三頁
      ），據此，既是同用奇力公司牌照，且各自獨立，則被告與告訴人己○○各有
      公司之章，以便各自招覽工程訂立契約，尚非不合理，因此，告訴人己○○上
      開多種說辭，應以其於九十二年四月二日所言，方與上開「議據」相符合，故
      以此為可採，餘均乏證據證明，尚難採信，從而，即不能認被告與陳文輝訂約
      所用之圓形章及長條章，非公司的章，是偽造者。上開印章，雖非偽造，而公
      訴人卻認被告未經有權者即告訴人己○○同意，擅自使用，仍屬偽造文書乙節
      ，雖告訴人己○○堅稱未授權被告使用上開印章，亦未同意被告與人訂約等語
      ，然參諸告訴人己○○曾與被告，同赴銀行以奇力公司名義開立帳戶，並將印
      章交與被告使用等情（參本院八十四年度簡上七八號判決書，附本院八十五年
      度訴緝字第一九八號卷第三八頁），顯見告訴人己○○已將甚為重要之銀行帳
      戶印章交與被告使用，再參酌上開分夥議據，亦足徵被告是可使用奇力公司相
      關印章，且無須告訴人己○○同意，亦可以奇力公司名義與人訂約，否則如何
      落實分夥協議，又可同用公司名義？再告訴人雖稱該印章是由其交被告僅用以
      報資料等語，惟卻無法明白交代，欲報何種資料？在無證據可佐之前，尚難採
      信，綜上，告訴人己○○之指訴，與卷內資料不相符合，尚難採信，不能以之
      論被告偽造文書罪嫌。
綜右所論，本件證據尚不足認被告有何詐欺取財犯行，雖被告欠債未還，惟此當為民
事糾葛，此外，亦乏證據足認被告觸犯偽造文書罪嫌，衡諸首揭判例意旨，尚難以詐
欺取財及偽造文書等罪責繩敷被告，爰依法諭知無罪之判決。
據上論斷，應依刑事訴訟法第三百零一條第一項前段，判決如主文。
本案經陳雅譽到庭執行職務
中      華        民        國    九十二  年    五        月  三十    日
                                    臺灣桃園地方法院刑事第六庭
                                               法  官   周政達
右正本證明與原本無異。
如不服本判決，應於判決送達後十日內向本院提出上訴狀( 應附繕本 )，上訴於
臺灣高等法院。
                                                書記官  沈秀珍
中       華       民        國     九十二  年   五        月    三十    日


司法院資訊處製作；財團法人民間司法改革基金會備份。
